臺灣士林地方法院刑事判決　
111年度金訴字第113號
公  訴  人  臺灣士林地方檢察署檢察官
被      告  潘冠榮  


選任辯護人  姚宗樸律師
上列被告因違反洗錢防制法等案件，經檢察官提起公訴（110年
度偵字第18347號），及併案審理（110年度偵字第19461號、111
年度偵字第3050號、第5109號），本院判決如下：
　　主    文
潘冠榮幫助犯詐欺取財罪，處有期徒刑貳月，如易科罰金，以新
臺幣壹仟元折算壹日。
　　犯罪事實
一、潘冠榮係成年人，已有工作經驗，明知社會上詐騙案件層出
    不窮，可預見將自己金融機構帳戶之存摺、金融卡予他人使
    用，將可供詐欺犯罪者作為詐騙他人將款項匯入該帳戶之用
    ，詎仍基於幫助他人詐欺取財之不確定故意，於民國110年7
    月23日（起訴書誤載為22日，應予更正），將其申辦之中華
    郵政帳號00000000000000號帳戶（下稱本案帳戶）之存摺及
    提款卡，依真實姓名年籍不詳自稱「李昱賢」之成年人之指
    示，寄存至新北市○○區○○○街000號好運到股份有限公司，再
    將密碼以網路通訊軟體LINE（下稱LINE）傳送「李昱賢」。
    嗣「李昱賢」所屬之詐欺集團成年成員（下稱本案詐欺集團
    ）意圖為自己不法之所有（無證據證明3人以上共同犯之）
    ，於110年7月26日，分別對吳國財、劉祐庭、王文池、許霈
    穎，以附表所示方法，致其等均陷於錯誤，而依指示於附表
    所示時間，匯款附表所示之金額至本案帳戶內，旋為本案詐
    欺集團成年成員提領。嗣吳國財、劉祐庭、王文池、許霈穎
    匯款後發現有異，始知受騙並報警處理，而悉上情。
二、案經吳國財、劉祐庭、許霈穎訴由新北市政府警察局蘆洲分
    局報告臺灣士林地方檢察署（下稱士林地檢署）檢察官偵查
    起訴及移請併案審理。
　　理    由
壹、程序部分
    本件認定犯罪事實所引用之所有卷證資料，供述證據部分，
    經當事人於本院審理程序表示同意作為證據（本院卷第125
    頁至第126頁），本院審酌上開證據資料作成時之情況，尚
    無違法不當及證明力明顯過低之瑕疵，亦認為以之作為證據
    應屬適當，爰依刑事訴訟法第159條之5第1項規定，認有證
    據能力；非供述證據部分，亦查無證據證明有公務員違背法
    定程序取得之情形，且經本院於審理期日提示與被告辨識而
    為合法調查，亦有證據能力。
貳、實體部分
一、被告潘冠榮固坦承於上開時間將本案帳戶寄放在上開地點之
    事實，惟矢口否認有何上開幫助詐欺之犯行，辯稱：我是因
    為借錢而被騙等語；辯護人則為被告辯稱：最高法院111年
    台上第1075號判決認為交付存摺、提款卡跟幫助他人詐欺、
    洗錢不能直接劃上等號，也認為不確定故意跟疏忽只是一線
    之隔，應該要從嚴認定。本件被告乃因資金借貸需求於Face
    book之廣告上得知自稱是李昱賢之男子有提供借貸，故便雙
    方加入LINE進行對話，而由對話中可以看出被告確實是有資
    金之需求，並於李昱賢以確認被告之帳戶是否為警示帳戶為
    由，而要求被告提供帳戶、金融卡、密碼等進行確認，且請
    求被告將帳戶内之金額提領至剩1元以免產生糾紛，始在不
    知情之狀況下將帳戶、存摺、密碼等交付給李昱賢，後被告
    隨即發現不對而去警局備案，由此等情事，可看出被告當時
    之所以交付帳戶資料給詐騙集團，乃是因居於急迫及無經驗
    之情況下之一時疏忽行為，不能事後以理性客觀角度為各種
    非難，故難認被告與詐騙集團有何詐欺或洗錢之共同犯意，
    不能只因被告提供帳戶就直接認定被告係幫助詐欺，檢方沒
    有提供被告與詐騙集團有犯意聯絡之證據，本案應該對被告
    為有利之認定，給予其無罪之判決等語。
二、經查：
(一)被告於110年7月23日依「李昱賢」指示，將所申領使用之本
    案帳戶存摺及提款卡寄存在好運到股份有限公司，並以LINE
    告知密碼一節，為被告所坦認（士林地檢署110年度偵字第1
    8347號卷《下稱偵18347卷》第8頁），且有110年7月23日寄貨
    單1紙、LINE對話紀錄1份、郵局存摺內頁照片3張、寄貨袋
    照片、好運到股份有限公司現場照片各1張存卷可查（偵183
    47卷第81頁至第113頁）；又告訴人吳國財、劉祐庭、許霈
    穎、被害人王文池於110年7月26日，分別遭本案詐欺集團以
    附表所示方式，使其等均陷於錯誤，分別依指示匯款附表所
    示金額至本案帳戶內之事實，業據告訴人吳國財、劉祐庭、
    許霈穎、被害人王文池於警詢中證述明確（卷證位置詳如附
    表證據欄所示），復有本案帳戶查詢12個月交易/彙總登摺
    明細、基本資料、客戶歷史交易清單1份、附表證據欄所示
    證據附卷可參（偵18347卷第15頁、第19頁至第21頁），上
    情應堪認定。從而，被告申領之本案帳戶確已供不詳詐欺集
    團成年成員對告訴人、被害人詐欺取財犯罪之匯款工具，至
    為明確。
(二)按刑法所指故意，非僅指直接故意，尚包括間接故意（不確
    定故意、未必故意）在內；所謂間接故意，乃指行為人對於
    構成犯罪事實，預見其發生而其發生並不違反其本意者而言
    ，此為刑法第13條第2項所規範。而幫助犯之成立，除行為
    人主觀上須出於幫助之故意，客觀上並須有幫助之行為；且
    幫助行為，係指對他人實現構成要件之行為施予助力而言，
    幫助故意，則指行為人就被幫助者正欲從事犯罪或正在從事
    犯罪，且該犯罪有既遂之可能，而其行為復足以幫助他人實
    現構成要件，在被告主觀上有認識，尚不以確知被幫助者係
    犯何罪名為其必要。再者，金融存款帳戶事關個人財產權益
    之保障，與存戶之存摺、提款卡及密碼結合後更具專屬性及
    私密性，多僅本人始能使用，縱偶有特殊情況需將存摺、提
    款卡及密碼交付他人者，亦必係與該收受之人具相當信賴關
    係，並確實瞭解其用途，而無任意交付予不相識或不甚熟識
    之人使用之理，且金融帳戶為個人理財之工具，申請開設金
    融帳戶並無任何特殊限制，一般民眾皆可以存入最低開戶金
    額之方式申請開戶，個人亦可在不同金融機構申請多數存款
    帳戶使用，並無困難，此乃眾所週知之事實，且詐欺集團以
    蒐集他人帳戶資料作為詐欺之轉帳人頭帳戶，業已經報章媒
    體多所披露，並屢經政府及新聞為反詐騙之宣導。查本件被
    告自陳具有高中畢業之教育程度，看過報章媒體之提供帳戶
    幫助詐欺等新聞，有向銀行貸款、民間借款之經驗（偵1834
    7卷第73頁、本院卷第136頁至第138頁），又被告於102年間
    曾因提供帳戶供匯款投注而涉犯幫助詐欺取財罪，經士林地
    檢署檢察官以103年度偵字第3985號為不起訴處分確定，有
    該不起訴處分書1份在卷可查（偵18347卷第59頁至第66頁）
    ，並非毫無社會經驗之人，則其對於將帳戶存摺、提款卡及
    密碼交付非熟識之人使用，常與財產犯罪用以規避追查之需
    要密切相關，極可能遭詐欺集團成員作為詐取財物之犯罪工
    具，惟仍將本案帳戶之存摺、提款卡及密碼交付「李昱賢」
    使用，對於本案帳戶將遭作為從事詐欺取財之犯罪工具，自
    難謂無容任其發生之認識，顯具有幫助詐欺取財之不確定故
    意，堪以認定。
(三)被告及辯護人雖以前詞置辯，並提出前開對話紀錄1份為憑
    ，依此固可徵被告所稱有在網際網路上申辦貸款非虛，惟一
    般人辦理貸款常係透過銀行等金融機構之正當管道，現今金
    融機構受理貸款申請，透過聯合徵信系統即可查知借戶信用
    情形，且帳戶之提款卡並不能表彰個人之資力或信用狀況，
    而提款卡僅具有存提款功能，本身亦無任何經濟價值得為質
    借或徵信之用，故一般金融機構辦理貸款業務，若欲對申請
    者進行徵信，無由要求申請者提供帳戶存摺、提款卡及密碼
    等物品。其次，在信用不佳無法循正常金融機構借貸，必須
    向民間貸放集團（如地下錢莊）尋求資助之情形下，對方通
    常會要求提供抵押品作為擔保，或要求提出身分證、健保卡
    、駕照、行照等個人重要證件或簽立票據作為擔保，並約定
    貸款金額、期間、利息、還款等借貸重要約定事項。然依被
    告所述及前開對話紀錄，被告僅提供身分證及健保卡正反面
    、本案帳戶存摺等翻拍照片，另寄交上開帳戶之存摺及提款
    卡，再告知密碼，並未提供任何擔保品及相關證件正本以供
    徵信之用，亦未簽立任何申辦貸款文書，則收取被告存摺及
    提款卡之人如何能徵信？況且，被告於寄交本案帳戶存摺及
    提款卡時，帳戶內僅餘1元，有本案帳戶存摺內頁照片1紙可
    佐（偵18347卷第109頁），則被告寄交該帳戶存摺及提款卡
    亦無法證明其有足夠資力可擔保貸款後之還款能力，又觀被
    告提出之對話紀錄，「李昱賢」係以檢測是否為受法院強制
    執行命令之帳戶為由而要求提供之存摺、提款卡及密碼（見
    偵18347卷第93頁），然該等物品不具檢測此問題之功能，
    且被告係向對方借款，與其帳戶是否受強制執行亦難認有何
    關聯，是被告所辯之申辦貸款過程，顯與常情有悖。再者，
    辦理貸款每因涉及大額金錢之往來，申請人若非親自辦理，
    理應委請熟識或信賴之人代為辦理，以避免貸款金額為他人
    所侵吞，此為社會一般常情，然被告於本案卻對借貸之對象
    及聯絡之人一無所悉（本院卷第135頁至第136頁被告之陳述
    ），此節核與一般人貸款之過程迥異。而被告曾向銀行辦理
    信用貸款，亦曾向民間貸放集團借貸，業如前述，並非不知
    申辦貸款事宜，足徵其知悉此次辦理貸款之方式與常情不符
    。從而，被告既可預見存摺、提款卡及密碼等有關個人財產
    、身分之物品，淪落於他人手中，極可能被利用為與詐騙有
    關之犯罪工具，雖無取得帳戶存摺、提款卡者必然持以詐騙
    他人之確信，且「李昱賢」已有前揭諸多悖於常情之處之情
    形下，竟猶甘冒倘將本案帳戶存摺、提款卡及密碼等帳戶資
    料提供來路不明之「李昱賢」，將使對方具有自由使用本案
    帳戶之權限，而本案帳戶倘遭對方持以作為不法款項提存使
    用，其將因並無對方之具體資料及聯絡方式而全然無從追查
    並於第一時間加以阻止，僅得任憑對方以本案帳戶從事不法
    行為之風險，執意於上開時間提供本案帳戶存摺、提款卡及
    密碼予「李昱賢」，其所為顯係基於姑且一試之僥倖、冒險
    心態，而有容任「李昱賢」將本案帳戶作為財產犯罪之款項
    提存工具使用之結果發生一情，昭然甚明。
(四)被告雖因對方未至指定地點簽約，而於110年7月27日至警察
    局報案，有新北市政府警察局蘆洲分局111年4月29日新北警
    蘆刑字第1114439063號函暨附件1份存卷可參（本院卷第97
    頁至第120頁）。然依被告提出之對話紀錄，並無與「李昱
    賢」約定何時簽約之對話，且無法辨識被告係於何日凌晨時
    分與對方約定簽約，若依辯護人所述係約定110年7月26日凌
    晨簽約（本院卷第48頁），被告何以於告訴人許霈穎於110
    年7月26日20時23分遭詐騙至警局製作筆錄後方至警局報案
    ？是無從以此為其有利之認定，被告及辯護人前開所辯各節
    ，均無足採取。
(五)綜上所述，被告將本案帳戶之存摺、提款卡及密碼寄交、告
    知來歷不明之人，本案帳戶嗣為本案詐欺集團實施詐欺取財
    犯罪收取贓款之人頭帳戶，被告有容任他人持以作為犯罪工
    具之不確定故意至明。本案事證已臻明確，被告幫助詐欺取
    財犯行，洵堪認定，應予依法論科。
三、論罪科刑之理由
(一)按刑法上之幫助犯，係指以幫助之意思，對於正犯資以助力
    ，而未參與實施犯罪之行為者而言，最高法院49年台上字第
    77號判例意旨參照。被告基於幫助之犯意，提供其所有之本
    案帳戶之存摺、提款卡及密碼，交付提供予本案詐欺集團成
    員，供其所屬詐欺集團詐騙告訴人、被害人財物，顯係基於
    幫助他人詐取財物之犯意所為，屬刑法詐欺罪構成要件以外
    之行為，被告既以幫助他人犯罪之意思而參與犯罪構成要件
    以外之行為，核其所為，係犯刑法第30條第1項前段、第339
    條第1項之幫助詐欺取財罪。
(二)被告提供上開帳戶之行為，使「李昱賢」所屬詐欺集團對告
    訴人、被害人施以詐術，並分別使彼等交付財物，係一行為
    侵害數法益，為想像競合犯，應依刑法第55條前段規定，從
    一幫助詐欺取財罪處斷。另檢察官移送併辦之犯罪事實，即
    告訴人劉祐庭、許霈穎、被害人王文池遭詐騙而匯款至本案
    帳戶部分，因與起訴部分具有前述想像競合犯之裁判上一罪
    關係，本院自得並予審理，附此敘明。
(三)被告以幫助他人犯罪之意思而參與犯罪構成要件以外之行為
    ，為上開詐欺取財罪之幫助犯，依刑法第30條第2項之規定
    ，減輕其刑。
(四)爰以行為人之責任為基礎，審酌被告一時輕率失慮，竟輕易
    提供金融帳戶供他人掩飾犯罪所得使用，非但增加被害人尋
    求救濟之困難，造成社會人心不安，亦助長詐騙犯罪者之氣
    焰，使詐欺犯罪者得以順利取得詐欺所得之財物，危害財產
    財物交易安全，兼衡本件被害人為4人，受害金額為新臺幣
    （下同）6萬7,895元，幸未擴及其他被害人，被告復未與被
    害人達成和解，賠償彼等損失，經告訴人吳國財、劉祐庭表
    示依法判決之意見（本院卷第31頁、第89頁），惟念及無證
    據顯示被告因提供人頭帳戶而獲利，兼衡被告自陳因為辦理
    貸款之犯罪動機、目的、手段，高中畢業之教育程度，未婚
    ，與父母同住，從事餐飲業、月薪約3萬元之家庭生活經濟
    狀況（本院卷第138頁）等一切情狀，量處如主文所示之刑
    ，並諭知如易科罰金之折算標準。另被告於本案中，無證據
    證明其有因交付帳戶而獲得金錢或利益，或分得來自上開詐
    欺集團成員之任何犯罪所得，自不宣告沒收，附此敘明。
四、不另為無罪之諭知
    公訴意旨雖指稱被告上開所為，尚涉違反刑法第30條第1項
    前段、洗錢防制法第14條第1項之幫助洗錢罪嫌等語，然按
    洗錢防制法所稱之「洗錢」行為，依第2條之規定，係指：
    一、意圖掩飾或隱匿特定犯罪所得來源，或使他人逃避刑事
    追訴，而移轉或變更特定犯罪所得；二、掩飾或隱匿特定犯
    罪所得之本質、來源、去向、所在、所有權、處分權或其他
    權益者；三、收受、持有或使用他人之特定犯罪所得。並於
    第14條、第15條規定其罰則，俾防範犯罪行為人藉製造資金
    流動軌跡斷點之手段，去化不法利得與犯罪間之聯結。申言
    之，洗錢防制法之立法目的，在於防範及制止因犯第3條所
    列之特定犯罪而取得或變得之財物或財產上利益及其之孳息
    ，藉由包含處置（即將特定犯罪所得直接予以移轉或變更）
    、分層化（即以迂迴層轉、化整為零之多層化包裝方式，掩
    飾或隱匿特定犯罪所得）及整合（即收受、持有或使用他人
    之特定犯罪所得，使之回流至正常金融體系，而得以合法利
    用享受）等各階段之洗錢行為，使其形式上轉換成為合法來
    源，以掩飾或切斷特定犯罪所得與犯罪之關聯性，而藉以逃
    避追訴、處罰。提供金融帳戶提款卡及密碼之行為人，因已
    將帳戶之提款卡及密碼等物件提供他人使用，失去對自己帳
    戶之實際管領權限，若無配合指示親自提款，即無收受、持
    有或使用特定犯罪所得之情形，且無積極之移轉或變更特定
    犯罪所得之行為，故非屬洗錢防制法第2條第1款、第3款所
    稱之洗錢行為。一般而言，洗錢防制法第2條第2款之掩飾、
    隱匿行為，目的在遮掩、粉飾、隱藏、切斷特定犯罪所得與
    特定犯罪間之關聯性，是此類洗錢行為須與欲掩飾、隱匿之
    特定犯罪所得間具有物理上接觸關係（事實接觸關係）。而
    提供金融帳戶提款卡及密碼供他人使用，嗣後被害人雖匯入
    款項，然此時之金流仍屬透明易查，在形式上無從合法化其
    所得來源，未造成金流斷點，尚不能達到掩飾或隱匿特定犯
    罪所得之來源、去向及所在之作用，須待款項遭提領後，始
    產生掩飾、隱匿之結果。故而，行為人提供金融帳戶提款卡
    及密碼，若無參與後續之提款行為，即非洗錢防制法第2條
    第2款所指洗錢行為，無從成立一般洗錢罪之直接正犯。然
    行為人主觀上如認識該帳戶可能作為收受、提領特定犯罪所
    得使用，他人提領後會產生遮斷資金流動軌跡以逃避國家追
    訴、處罰之效果，仍基於幫助之犯意而提供，則應論以幫助
    犯一般洗錢罪（最高法院108年台上大字第3101號裁定意旨
    參照）。查被告係於本案詐騙集團成員實行詐欺犯行前，即
    提供本案帳戶之存摺、提款卡及密碼作為該詐騙集團收取詐
    騙款項之工具，並非為該詐欺集團取得財物後，另為掩飾、
    隱匿詐欺所得之行為，亦即該詐欺取財之特定犯罪尚未發生
    、該犯罪所得即洗錢標的尚未產生，即無從認定被告主觀上
    明知該特定犯罪已存在，亦無從認定被告明知洗錢標的財產
    為犯罪所得，而主觀上萌生隱匿尚未發生之詐欺犯罪所得之
    洗錢故意，且被告除提供帳戶之存摺、提款卡及密碼外，並
    未親自提款或匯款，揆諸前揭說明，自不構成洗錢行為。再
    者，檢察官亦未積極證明被告行為時主觀上認識本案帳戶可
    能作為收受、提領特定犯罪所得使用，他人提領後會產生遮
    斷資金流動軌跡以逃避國家追訴、處罰之效果，自不能僅因
    被告提供本案帳戶之行為遽論以幫助犯一般洗錢罪之罪責，
    本應為被告無罪之諭知，惟公訴意旨認此部分與前開經本院
    論罪科刑部分，具有想像競合犯之裁判上一罪關係，依法不
    另為無罪之諭知。
據上論斷，依刑事訴訟法第299條第1項前段，刑法第30條第1項
前段、第2項、第339條第1項、第55條前段、第41條第1項前段，
刑法施行法第1條之1第1項，判決如主文。
本案經檢察官林思吟提起公訴及移請併案審理，檢察官蔡啟文、
黃睦涵移請併案審理，檢察官林在培、郭騰月到庭執行職務。
中　　華　　民　　國　　111 　年　　5 　　月　　31　　日
                  刑事第六庭  審判長  法  官  雷雯華

                                      法  官  林哲安

                                      法  官  李欣潔
以上正本證明與原本無異。
如不服本判決應於收受送達後20日內向本院提出上訴書狀，並應
敘述具體理由。其未敘述上訴理由者，應於上訴期間屆滿後20日
內向本院補提理由書（均須按他造當事人之人數附繕本）「切勿
逕送上級法院」。
                                      書記官  卓采薇
中　　華　　民　　國　　111 　年　　6 　　月　　6 　　日
附錄本案論罪科刑法條
中華民國刑法第30條
幫助他人實行犯罪行為者，為幫助犯。雖他人不知幫助之情者，
亦同。
幫助犯之處罰，得按正犯之刑減輕之。

中華民國刑法第339條
意圖為自己或第三人不法之所有，以詐術使人將本人或第三人之
物交付者，處5年以下有期徒刑、拘役或科或併科50萬元以下罰
金。
以前項方法得財產上不法之利益或使第三人得之者，亦同。
前二項之未遂犯罰之。

附表（金額單位：新臺幣）
編號 被害人 遭詐騙時地及手法 匯款時間/匯入金額 證據 1 吳國財 本案詐欺集團成員於110年7月26日，以LINE佯稱販售保健食品云云。 110年7月26日10時48分，3,150元 1.證人即告訴人吳國財於警詢之證述（偵18347卷第29頁至第30頁） 2.LINE對話紀錄、網路轉帳明細1份（偵18347卷第37頁至第38頁） 2 劉祐庭 本案詐欺集團成員於110年7月26日，以LINE佯稱販售保健食品云云 110年7月26日11時，1,040元 1.證人即告訴人劉祐庭於警詢之證述（士林地檢署110年度偵字第19461號卷《下稱偵19461卷》第11頁至第12頁） 2.LINE對話紀錄（含匯款紀錄明細擷圖）1份（偵19461卷第25頁至第27頁） 3 王文池 本案詐欺集團成員於110年7月26日，以LINE佯稱販售保健食品云云。 110年7月26日11時28分，3,640元 1.證人即被害人王文池於警詢之證述（士林地檢署111年度偵字第3050號卷《下稱偵3050卷》第7頁至第9頁） 2.郵局無摺存款存款人收執聯照片1張（偵3050卷第25頁） 3.LINE對話紀錄1份（偵3050卷第27頁至第33頁） 4 許霈穎 本案詐欺集團成員於110年7月26日，佯稱為警察以電話表示要退前受詐騙款項，再由自稱銀行之人以電話告知需至ATM操作云云。 110年7月26日13時4分， 6萬0,065元 1.證人即告訴人許霈穎於警詢之證述（士林地檢署111年度偵字第5109號卷《下稱偵5109卷》第19頁至第22頁） 2.網路銀行匯款紀錄截圖2張（偵5109卷第27頁、第30頁）